臺灣高等法院刑事判決　　　　　　　　 96年度上訴字第516號
上　訴　人
即　被　告　甲○○
　　　　　　　　　　（現另案於台灣台北監獄執行中）
選任辯護人　蘇錦霞律師
上列被告因殺人等案件，不服臺灣臺北地方法院95年度重訴緝字
第8號，中華民國95年12月26日第一審判決（起訴案號：臺灣臺
北地方法院檢察署93年度偵字第19331號），提起上訴，本院判
決如下：
    主  文
原判決撤銷。
甲○○無罪。
    理  由
一、公訴意旨略以：上訴人即被告甲○○前於民國87年間，因竊
    盜案件，經本院以87年度上訴字4803號刑事判決判處應執行
    有期徒刑7月確定，甫於88年9月25日因徒刑執行完畢出監，
    猶不知悔改。竟因鄭國周（業經臺灣基隆地方法院以93年度
    重訴字第7號依殺人罪判處有期徒刑12年確定）與閻當利因
    財務糾紛積有宿怨，鄭國周心生不滿而起殺機，被告遂與鄭
    國周共同基於殺人之犯意聯絡，由鄭國周於91年2月1日下午
    打電話給被告，約其在臺北縣永和市○○路702巷巷口之「7
    ─11」便利商店前會面，商討俎殺閻當利之事宜，迨被告於
    同日下午4、5時許騎乘家人所有之不詳車號機車抵達該處後
    ，鄭國周復命被告另竊取1部車號不詳之黑色重型機車，在
    上開地點等候接應鄭國周逃離現場，再由鄭國周持預藏之制
    式九０手槍一支（已經鄭國周丟棄至台北縣淡水海邊，無法
    扣押），步行至台北縣永和市○○街87巷旁停車場內俎殺閻
    當利，嗣閻當利於同日下午5時38分，自其位於台北縣永和
    市○○街74巷7弄8號4樓住處下樓步行至前開停車場之際，
    鄭國周即持槍朝閻當利至少連續擊發8槍，致閻當利因子彈
    貫穿腦髓及肝臟引起中樞神經休克而當場死亡後，鄭國周旋
    快步跑至前開「7─11」便利商店前與被告會合，由被告騎
    乘竊得之重型機車搭載鄭國周經由中正橋往台北市方向隱避
    ，並於行駛至台北市○○○路與中正橋、和平橋交叉口時，
    將所竊得之重機車丟棄在該處，與鄭國周各自搭乘計程車離
    開。又鄭國周、被告在完成上開犯行後，鄭國周即於同年月
    2日持偽造之「陳連雍」護照搭機出境，被告亦隨即於同年
    月3日搭機出境前往柬埔寨隱避，因認被告涉有刑法第271
    條第1項殺人罪嫌云云。
二、訊據被告矢口否認有何共同竊盜及殺人犯行，辯稱與鄭國周
    並非熟識，僅為KTV酒店夥計與顧客之關係，當日僅經鄭國
    周電請伊騎乘機車至現場等候接送，但不知鄭國周所為何事
    ，且無竊取任何機車係自備之機車，事後伊至柬埔寨，亦係
    之前其老闆乙○○即要其至柬埔寨之三溫暖工作，並非逃匿
    云云。
三、公訴意旨認被告涉犯上開殺人罪，無非是以被告於警詢及
    偵查時之自白、共犯鄭國周之供述；被告就共犯鄭國周槍
    殺閻當利開槍前，有無任何人告訴被告：「鄭國周要對閻當
    利開槍」一事，經內政部警政署刑事警察局93年5月11日刑
    鑑字第0930099594號測謊鑑驗結果呈不實反應，有結果通知
    書1份可證；共犯鄭國周於內政部警政署刑事警察局實施
    測謊鑑驗，經問及：「有關本案甲○○和你到過（或勘察）
    現場（指任何有關狙殺閻當利之現場）幾次？」一事時，測
    試圖譜反應在4次以上；「陳連雍」之國人入出境端末查
    詢報表及被告甲○○之入出境查詢結果報告各1份，證明共
    犯鄭國周與被告完成上開犯行後，共犯鄭國周即於91年月2
    日持偽造之「陳連雍」護照搭機出境，被告亦隨即於91年月
    3日搭機出境前往柬埔寨隱避之事實等，為其論據。
五、經查：
  (1)按犯罪事實應依證據認定之，無證據不得認定犯罪事實；不
    能證明被告犯罪者，應諭知無罪之判決，刑事訴訟法第154
    條第2項、第301條第1項定有明文。又所謂認定犯罪事實之
    證據，係指足以認定被告確有犯罪行為之積極證據而言，苟
    未能發現相當證據，或證據不足為不利於被告事實之認定時
    ，即應為有利於被告之認定，更不必有何有利之證據，亦不
    能以推測或擬制之方法，以為裁判基礎，最高法院29年度上
    字第3105號、40年度臺上字第86號、56年度臺上字第807號
    判例意旨可資參照。又「認定犯罪事實所憑之證據，雖不以
    直接證據為限，間接證據亦包括在內；然而無論直接或間接
    證據，其為訴訟上之證明，須於通常一般之人均不致有所懷
    疑，而得確信其為真實之程度者，始得據為有罪之認定，倘
    其證明尚未達到此一程度，而有合理之懷疑存在時，事實審
    法院復已就其心證上理由予以闡述，敘明其如何無從為有罪
    之確信，因而為無罪之判決，尚不得任意指為違法。」、「
    檢察官對於起訴之犯罪事實，應負提出證據及說服之實質舉
    證責任，倘其所提出之證據，不足為被告有罪之積極證明，
    或其指出之證明方法，無從說服法院以形成被告有罪之心證
    ，基於無罪推定之原則，自應為被告無罪判決之諭知。」、
    」，亦經最高法院著有76年臺上字第4986號、92年臺上字第
    128號判例意旨可參。另「惟一般而言，受測者否認犯罪之
    供述呈現不實之情緒波動反應，不得採為有罪判決之唯一證
    據。」、「共同正犯中之同謀犯，因其並未參與犯罪構成要
    件之實施行為，僅係以參與犯罪之謀議為其成立犯罪之要件
    ，故就其參與謀議之事實，自須經嚴格之證明，並於判決書
    之事實欄內為明白之認定，始足據為斷罪之基礎。」，亦經
    最高法院著有92年度台上字第2282號及92年度台上字第6736
    號判決意旨可參。另所謂幫助犯係指基於幫助犯之犯意，於
    他人實施犯罪之前或犯罪之際，予以助力，使正犯之犯行易
    於實施或完成，且其幫助行為係構成要件以外之行為而言，
    因此該幫助犯自係事先知悉正犯之犯意，從而，不知正犯之
    犯意者，該人所為之行為，縱然恰好使正犯之犯行易於實施
    或完成，亦因該人無幫助犯意，而無成立幫助犯之餘地。
  (2)被告於鄭國周殺害閻當利前，曾與鄭國周在在臺北縣永和市
    ○○路702巷巷口之「7─11」便利商店前會面，而於鄭國周
    殺害閻當利後，又在台北縣永和市○○路702巷巷口以機車
    搭載鄭國周往台北市方向駛去之事實，業據被告自承在卷，
    核與證人鄭國周所陳述殺害閻當利前如何與被告見面，及殺
    害閻當利後如何搭被告所駕駛之機車離開之情節相符，是此
    部份事實，堪以認定。
  (3)有關閻當利91年2月1日下午，在台北縣永和市○○街74巷附
    近遭共犯鄭國周持槍殺害之事實，固業據共犯鄭國周以被告
    身分在臺灣基隆地方法院以93年度重訴字第7號案件93年8月
    5 日審理時坦承在案（見臺灣基隆地方法院93年度重訴字第
    7 號卷第223頁），亦據共犯鄭國周以證人身分在原審95年
    12月12日審理時證述在卷（見原審卷自第45頁至第53頁），
    核與閻當利死亡後經檢察官督同警方勘驗現場結果，有鄭國
    周帶同警方前往案發現場之現場模擬照片共20幀（見93年度
    偵緝字第48號卷自第126頁至第131頁、自第135頁至第138頁
    ），槍擊案發現場照片共52幀（見台北縣政府警察局永和分
    局刑事案件卷宗自第103頁至第128頁），被害人閻當利遭受
    槍擊遇害時穿著衣物照片9幀（見台北縣政府警察局永和分
    局刑事案件卷自第129頁至第133頁）及被害人閻當利解剖相
    驗照片51幀（見台北縣政府警察局永和分局刑事案件卷自第
    133頁至第158頁），台北縣政府警察局91年3月25日北警刑
    字第091002104號函送台北縣政府警察局永和分局轄內閻當
    利命案現場勘察報告一份及被害人傷勢圖（見台北縣政府警
    察局永和分局刑事案件卷自第95頁至第102頁、第159頁）：
    現場共發現9顆彈殼，其中被害者身中8槍，被害者身中
    8槍且所有射入口皆位於腰部以上，其中頭部3槍、頸部1槍
    、胸部2槍、手部1槍及腹部1槍，顯見此次槍擊並非警告性
    攻擊，而是致命性攻擊，射入出共有8處，依此8槍彈道方
    向研判，編號六（即腹上部靠胸骨處）為平行由前往後射入
    ，應為被害者遭槍擊之第1槍，法務部法醫研究所（91）法
    醫所醫鑑字第0171號鑑定書（見臺灣板橋地方法院檢察署91
    年度相字第218號卷自第112至121頁）：死者頭部中4槍，
    左手臂1槍，胸部1槍及腹部兩槍，故死者身體內共中8槍，
    由入射口判定均在正面包括左側頭部於左眼眉（2槍），
    左耳（1槍）及左側面即左乳突髮際（1槍），胸部於左乳頭
    部及胸骨體左側第4、5肋骨間各1槍，右腰際（1槍）及疑躲
    避時之左手臂外側（1槍），無正背後之入口槍傷，死者
    之死亡機轉為中樞神經休克，死亡原因為腦部貫穿槍傷及腹
    肝臟貫穿傷，最後因中樞神經衰竭而死亡，臺灣板橋地方法
    院檢察署91年3月29日91石字第05112號相驗屍體證明書（附
    於同前卷第123頁）：死者閻當利死亡原因係受人伏擊，身
    體頭、腹、胸受槍擊至少8槍，子彈貫穿腦髓及肝臟引起中
    樞神經休克而死亡，內政部警政署刑事警察局91年3月28日
    刑鑑字第0910025936號槍彈鑑定書（附於93年度偵字第1190
    號偵查卷第164頁至第179頁）：送鑑彈殼九顆（採自永和
    市○○街88號停車場），認均係已擊發口徑九ＭＭ制式彈殼
    ，比對結果，其彈底紋痕特徵相符合，認均係同一槍枝所擊
    發，送鑑彈頭2顆（採自死者胸部左側及頭頂右側），認
    均已擊發口徑九ｍｍ制式銅包衣彈頭，經比對結果，其來復
    線特徵紋痕相吻合，認係同一槍枝所擊發，送鑑彈頭2顆
    （採自永和市○○街88號停車場及停車場內ＧＲ─6985自小
    客車前保險桿內），認均係已嚴重變形之口徑九ｍｍ制式銅
    包衣彈頭，送鑑彈頭一顆（採自永和市○○街88號停車場
    ），認係已嚴重變形之口徑九ｍｍ制式彈頭之銅包衣等證據
    顯示之情節相符，堪認閻當利確係遭共犯鄭國周持槍所殺害
    無訛。然共犯鄭國周無論以被告身分或以證人身分均稱：係
    其1人自行決定殺害閻當利，與本件被告無關，被告事先不
    知其要殺害閻當利等語（見臺灣基隆地方法院93年度重訴字
    第7號卷第17、223頁，原審卷第54頁）；且臺灣基隆地方法
    院93年度重訴字第7號已確定之刑事判決亦認定係鄭國周1人
    殺害閻當利，並無共犯，此有臺灣基隆地方法院93年度重訴
    字第7號刑事判決附卷可參；又如前述被告僅於鄭國周殺害
    閻當利前，曾與鄭國周在臺北縣永和市○○路702巷巷口之
    「7─11」便利商店前會面，而於鄭國周殺害閻當利後，僅
    在台北縣永和市○○路702巷巷口以機車搭載鄭國周往台北
    市方向駛去，準此可見，被告確未參與實施殺害閻當利構成
    要件之行為無誤。而既然被告並未參與實施殺害閻當利構成
    要件之行為，依上開最高法院92年度台上字第6736號判決意
    旨，自須有證據足資證明被告確於鄭國周殺害閻當利前，曾
    與鄭國周共同謀議，且2人並決定由鄭國周負責持槍殺害閻
    當利，而被告則負責在旁接應等情，否則自難以被告於閻當
    利被殺害之前與鄭國周見面及閻當利被殺害之後開車搭載鄭
    國周離開，即謂被告與鄭國周共同謀議殺害閻當利；不然亦
    須有證據足資證明被告確知悉鄭國周殺害閻當利之犯意，始
    能將被告接應鄭國周逃逸之行為，論以幫助犯，否則亦無成
    立幫助犯之餘地。
  (4)被告雖曾於接受警方詢問及接受檢察官訊問時自白：鄭國周
    叫伊自己想辦法去找1輛機車，伊就去偷1輛等語（見93年度
    偵字第1190號影印卷第16頁，93年度偵緝字第48號影印卷第
    141、142頁），惟與共犯鄭國周無論以被告身分或以證人身
    分均稱：伊係要被告去找1輛機車，並未要被告去偷車等語
    不符（見93年度偵緝字第48號影印卷第141頁，原審卷第55
    頁），是被告此部份自白之真實性，不無疑問，況卷內亦無
    任何補強證據足證被告上開曾竊車之自白為真實，是依刑事
    訴訟法第156條第2項規定，自不能以被告上開曾竊車之自白
    ，作為證明被告係依鄭國周之要求而去竊取機車之唯一證據
    。
  (5)儘管被告於閻當利被殺害之前與鄭國周見面，及閻當利被殺
    害之後又開車搭載鄭國周離開，但如前述共犯鄭國周無論以
    被告身分或以證人身分均稱：係其1人自行決定殺害閻當利
    ，與本件被告無關，被告事先不知其要殺害閻當利在案。且
    被告有關鄭國周認識其老闆乙○○，被告在乙○○之KTV酒
    店認識鄭國周，案發當天鄭國周僅單純電請伊騎乘機車至現
    場等候接送之辯解，核與證人鄭國周於原審所稱被告之老闆
    為乙○○，伊在乙○○之KTV酒店認識被告，案發當天伊僅
    單純電請被告騎乘機車至現場等候接送之情節相符（見原審
    卷自第45頁至第53頁）。況依常情而言，持槍殺人為重大案
    件，行兇之人若有安排具共同殺人犯意之共犯在旁接應或安
    排具幫助殺人犯意之幫助犯在旁接應之計劃時，自會將接應
    者安排在附近，以便搭車盡速逃離殺人現場，蓋其不害怕接
    應者知道其殺人過程，但若行兇之人是1個人並無共犯存在
    ，亦無其他人知其殺人犯意時，縱有安排逃離殺人現場之接
    應者，亦會將接應者安排在離殺人現場較遠距離處，以避免
    其殺人過程遭該接應者知悉。因此本件若被告與鄭國周確有
    共同殺害閻當利之犯意聯絡而接應鄭國周，或被告知悉鄭國
    周殺害閻當利之犯意而基於幫助犯意而接應鄭國周，鄭國周
    必定不擔心被告發現其殺害閻當利，反而會要求被告接應之
    地點，盡量接近殺人之地點，以便盡速逃離殺人現場。然徵
    之共犯鄭國周以證人身分證稱：「（槍殺被害人之後，回到
    被告現場，你大概走了多久的時間？）我用小跑步用了約30
    秒以上。」（見原審卷第53頁），而一般年輕人快速跑100
    公尺不須要20秒，則為眾所週知之事實，由於鄭國周為60年
    5月4日出生之人，此有鄭國周之年籍資料在卷可參，又鄭國
    周殺害閻當利之時間為91年2月1日，亦即案發當時鄭國周為
    一未滿30歲之年輕人，而從鄭國周用小跑步仍須使用30秒以
    上，始能到達被告等候鄭國周之地點，可見被告離鄭國周持
    槍殺害閻當利之地點至少50公尺以上。準此可知，檢察官起
    訴被告知悉鄭國周有殺害閻當利之犯意，並與鄭國周存有共
    同殺害閻當利之犯意聯絡，並決定由鄭國周負責持槍殺害閻
    當利，而被告則負責在旁接應之論述，顯與常情有違，蓋被
    告離鄭國周持槍殺害閻當利之地點既然至少50公尺以上，而
    50公尺以上之距離，並非短距離，倘被告與鄭國周2人確有
    共同殺害閻當利之犯意聯絡，鄭國周豈有不要求被告就近接
    應，反而要求被告至50公尺以外之處接應之道理。是尚難以
    被告於閻當利被殺害之前與鄭國周見面，及閻當利被殺害之
    後又開車搭載鄭國周離開之情事，即推論被告事先知悉鄭國
    周有殺害閻當利之犯意，並與與鄭國周有殺害閻當利之犯意
    聯絡；且既然無法證明被告事先知悉鄭國周有殺害閻當利之
    犯意，自亦不能論被告基於幫助犯意，幫助鄭國周殺害閻當
    利。
  (6)雖然鄭國周、被告在閻當利被殺害之後，鄭國周於91年2月2
    日持偽造之「陳連雍」護照搭機出境，被告亦隨即於91年2
    月3日搭機出境前往柬埔寨之事實，業據其2人自承在卷，且
    有其2人之入出境資料可憑，然被告有關91年月3日搭機出境
    前往柬埔寨，係因其老闆乙○○要其至柬埔寨從事三溫暖工
    作之辯解，核與證人乙○○於本院審理時所證稱在91年初安
    排被告柬埔寨從事三溫暖工作之情節相符（見本院96年6月8
    日審判程序筆錄），可見被告出國是證人乙○○所安排，與
    鄭國周殺害閻當利無關，且再參酌證人鄭國周於原審亦證稱
    伊不知道被告出國之事（見原審卷第55頁）等情以觀，益徵
    被告出國與鄭國周殺害閻當利無關，自難以鄭國周出國之時
    間與被告出國之時間先後僅差1日，即謂被告91年2月3日搭
    機出境前往柬埔寨，係為逃避殺害閻當利之刑責，再以此間
    接證據推論被告與鄭國周有共同殺人犯意連絡，或被告係基
    於幫助犯意，幫助鄭國周殺害閻當利。
  (7)又被告就鄭國周槍殺閻當利開槍前，有無任何人告訴被告：
    「鄭國周要對閻當利開槍」一事，經內政部警政署刑事警察
    局測謊鑑驗結果雖呈不實反應，另鄭國周於內政部警政署刑
    事警察局實施測謊鑑驗，經問及：「有關本案甲○○和你到
    過（或勘察）現場（指任何有關狙殺閻當利之現場）幾次？
    」一事時，測試圖譜反應雖在4次以上，但如前述卷內並無
    證據足資證明，被告就鄭國周殺害閻當利之犯行，與鄭國周
    有共同犯意聯絡，或被告係基於幫助犯意，幫助鄭國周殺害
    閻當利，是依上開最高法院92年度台上字第6736號判決意旨
    ，自不能以被告供述呈現不實之情緒波動反應，及鄭國周有
    關回答與被告至現場勘察之測試圖譜反應雖在4次以上，即
    認定被告就鄭國周殺害閻當利之犯行與鄭國周有共同犯意聯
    絡，或被告係基於幫助犯意，幫助鄭國周殺害閻當利。
六、綜上所述，公訴意旨所指事證，不能使本院形成被告有罪之
    確信卷內並無其他積極證據，足資證明被告有公訴意旨所指
　  犯行。依前開說明，不能證明被告犯罪，自應諭知被告無罪
    之判決。原審未能細察刑事訴訟法證據法則之相關規定，僅
    憑被告不利於己之自白，即為其有罪之認定，自非適法。被
    告上訴意旨，否認犯罪，指摘原判決不當，提起上訴，核有
    理由，自應由本院將原判決予以撤銷，改諭知被告無罪之判
    決。
據上論斷，應依刑事訴訟法第369條第1項前段、第364條、第301
條第1項，判決如主文。
本案經檢察官侯千姬到庭執行職務。
中　　華　　民　　國　　96　　年　　6 　　月　　29　　日
                  刑事第十庭審判長法  官  楊炳禎
                                  法  官  李春地
                                  法  官  黃俊明
以上正本證明與原本無異。
如不服本判決，應於收受送達後十日內向本院提出上訴書狀，其
未敘述上訴之理由者並得於提起上訴後十日內向本院補提理由書
（均須按他造當事人之人數附繕本）。
                                  書記官  廖婷璇
中　　華　　民　　國　　96　　年　　6 　　月　　29　　日
